【裁判字號】    95,上訴,805
【裁判日期】    950628
【裁判案由】    毒品危害防制條例
【裁判全文】
臺灣高等法院刑事判決                 95年度上訴字第805號
上  訴  人  臺灣士林地方法院檢察署檢察官
被      告  甲○○
                    現於臺灣臺東監獄岩灣分監執行
上列上訴人因被告毒品危害防制條例案件，不服臺灣士林地方法
院93年度訴字第730號，中華民國95年1月3日第一審判決(起訴案
號：臺灣士林地方法院檢察署93年度偵字第9192號），提起上訴
，本院判決如下：
    主  文
上訴駁回。
    理  由
一、公訴意旨略以：緣王南成應被告甲○○之要求，於民國91年
    8月13日凌晨3時許，在臺北市○○區○○街1巷16弄36 號綽
    號「翹仔」之戴順成住處附近，以新臺幣（下同)5千元代價
    ，向戴順成購買第2級毒品安非他命（下簡稱：安非他命)，
    並即在臺北市○○街與歸綏街、延平北路交岔路口之公園旁
    轉交給被告甲○○，被告甲○○收得後，乃基於轉讓安非他
    命之犯意，當場轉讓安非他命0.18公克與王南成，嗣於當日
    凌晨4 時許，被告甲○○搭載王南成騎乘機車行經臺北市○
    ○○路○段101巷口前，為警攔查，隨即在王南成身上扣得安
    非他命顆粒（淨重0.18公克），因悉上情；因認被告甲○○
    涉犯毒品危害防制條例第8條第2項之轉讓第2 級毒品罪嫌等
    語。
二、按犯罪事實應依證據認定之，無證據不得認定犯罪事實，刑
    事訴訟法第154條第2項定有明文。又檢察官就被告犯罪事實
    ，應負舉證責任，並指出證明之方法，同法第161條第1項亦
    有明文規定。因此，檢察官對於起訴之犯罪事實，應負提出
    證據及說服之實質舉證責任。次按刑事訴訟法上所謂認定犯
    罪事實之證據，係指足以證明被告確有犯罪行為之積極證據
    而言，該項證據必須適合於被告犯罪事實之認定，始得採為
    斷罪之資料（最高法院69年臺上字第4913號判例意旨參照）
    。而認定不利於被告之事實，須依積極證據，苟積極證據不
    足為不利於被告事實之認定時，即應為有利於被告之認定，
    更不必有何有利之證據。又認定犯罪事實所憑之證據，無論
    係直接證據或間接證據，其為訴訟上之證明，須於通常一般
    之人均不致有所懷疑，而得確信其為真實之程度者，始得據
    為有罪之認定，倘其證明尚未達到此一程度，而有合理之懷
    疑存在，本諸無罪推定原則，自應為被告無罪之諭知（最高
    法院76年臺上字第4986號判例意旨、92年度臺上字第2570號
    判決意旨參照）。
三、被告甲○○始終否認有何轉讓安非他命予王南成之行為，其
    於偵審中辯稱：我請王南成買安非他命，王南成一定有賺到
    錢，我不可能再請他安非他命，我如果要請王南成施用，一
    定會用袋子裝，他的安非他命有可能是戴順成請他的，亦有
    可能是他自己偷倒的；我跟王南成認識至案發前才5 天，這
    5天我向他購買3次安非他命，被查獲當日，我有去公園，是
    王南成要我載他去跟戴順成買安非他命，是王南成出面向戴
    順成買，王南成叫我在公園旁邊等，他交易回來以後把 2.5
    公克的安非他命給我，我沒有請他吃，我是跟他買，我不可
    能請他吃等語。
四、公訴人認被告涉嫌轉讓安非他命予王南成，係以原審共同被
    告王南成之供述及證述，王南成持有中扣案之安非他命0.18
    公克，以及王南成經測謊，證實其稱其持有中查獲之安非他
    命係被告所給之語，並無說謊反應等，資為論據。
五、經查：
    (一)被告與王南成係於91年8月13日凌晨4時許，由被告駕駛機
      車搭載王南成行經臺北市○○○路○段101巷口前時，為警
      攔查，經警在被告身上扣得安非他命1包（毛重2.5公克、
      淨重2.28公克、驗餘淨重2.27公克），在王南成身上扣得
      安非他命顆粒（淨重0.18公克）等情，為被告及原審共同
      被告王南成始終供承在卷，並有搜索扣押筆錄及扣押物品
      目錄表、臺北市政府警察局鑑驗通知書在卷可證（見91年
      度毒偵字第1014號卷第18頁背面以下、第47頁背面），而
      其二人對於被告當日係委由王南成向戴順成購買價值五千
      元安非他命之事實，亦始終供認在卷，是被告持有中查獲
      扣案之安非他命確係王南成為被告出面向戴順成取得之物
      ，應可認定。
    (二)原審共同被告王南成於為警查獲當日凌晨6時30 分許之警
      詢中原供稱：「（91年8月13日凌晨為警查獲安非他命)是
      我向綽號『翹仔』幫甲○○以5千元購買1包，我身上的安
      非他命係綽號『翹仔』送我的」、「『翹仔』姓名是戴順
      成」、「我幫甲○○買毒品沒有對價，戴順成會一些安非
      他命給我」等語(見91年毒偵字第1014號卷第8頁正面至第
      9頁正面)，隨後於同日偵查庭訊，王南成以被告身分單獨
      接受檢察官訊問時亦供稱：「（問：為何甲○○安非他命
      較多，你比較少？）0.18公克是我的，是『翹仔』請我的
      」、「(向『翹仔』買安非他命）5千元都是甲○○出，我
      只是幫甲○○跟『翹仔』買，『翹仔』是戴順成」、「（
      身上安非他命）是『翹仔』請我的」等語（見91年度毒偵
      字第1021號卷第45至46頁）。惟嗣於檢察官偵查戴順成販
      賣第二級毒品案件，王南成於事隔逾半年後之92年3 月11
      日，以證人身分作證時，翻異前詞，證稱：「(91年8月13
      日凌晨)我和甲○○身上帶安非他命各1包，我有0.18公克
      。安非他命是我向『翹仔』即戴順成買的。我身上的0.18
      公克安他非命是甲○○請我的，因為是我帶他去買，他就
      在公園倒一點點給我，請我吃，沒有收錢」等語（見91年
      度偵字第8687號卷第66頁背面、第67頁正面）。嗣除於92
      年8月26日偵查庭訊時(同係戴順成之販賣第二級毒品案件
      ），證人王南成曾證稱：「（問：身上查獲安非他命是一
      顆一顆的是何而來？）戴順成給我的。(問：92年3月25日
      筆錄，說是甲○○請的？）我記不太清楚了。（安非他命
      ）甲○○叫我帶他去買的，我身上我忘了是誰給我的，我
      在車上沒和他對話，˙˙˙（註記：此句原記載「是戴順
      成給我的」，但為紀錄者刪除），0.18公克那次是甲○○
      給我的，事實真的是甲○○給我的，我剛才說記不清楚是
      因記憶模糊，現在想起來是甲○○給我的。（剛為何說是
      戴順成給的？）因為我不知道檢座問的是哪一次，我們二
      個有時會一起抽」等語外（見92年度偵字第3988號卷第24
      頁背面），其於該案件其餘次偵查庭訊、93年度他字第14
      7號案件（被告為甲○○、王南成)、及原審本案審理時，
      俱供證稱：該次在其身上查扣之0.18公克安非他命是甲○
      ○在上開公園請的云云，於原審並證稱：是我要求的，我
      說你要拿一些請我，他就直接倒給我云云（見91年度偵字
      第8687號卷第72頁背面、第73頁正面、背面、第74頁背面
      、92年偵字第3988號卷第32頁背面、93年度他字第147 號
      卷第96、156頁、原審卷(二)第68至71頁)。查王南成於偵查
      及法院審理時各以被告及證人身分所為之供證，因查無何
      顯不可信之外部情況，依刑事訴訟法第159條之1第1 項、
      第2 項之規定，應有證據能力。而王南成於警詢中之供述
      ，依現行刑事訴訟法第159條第1項規定，原則上固不得以
      之直接作為認定被告犯罪事實存在之證據，但參酌現行刑
      事訴訟法第166條之1第2項、第3項第6款，第166條之2 之
      規定及行反詰問時，容許以陳述人先前不一致之陳述作為
      彈劾證據之法理，非不得以之作為彈劾證據，用來爭執、
      評價被告、證人、鑑定人陳述之證明力。
    (三)由王南成上揭供證可證，其於本案與被告同被查獲當日之
      警詢及偵查中，皆明確供稱：其持有扣案之0.18公克安非
      他命係綽號「翹仔」之戴順成請其吸用等語，時至逾半年
      後，其始於戴順成販賣安非他命案件偵查期間，改為如上
      引之證述，其供證前後歧異，尤其92年8月26 日偵查庭訊
      時，證人王南成第一反應係稱：「（身上查獲安非他命是
      一顆一顆的是何而來？）戴順成給我的」等語，惟於檢察
      官提示筆錄後，證人王南成即開始一再改變其說詞，先以
      記不清楚回答，再以想起來為由指證該0.18公克安非他命
      係被告所給，其間並有因不詳原因為紀錄者刪除之其曾第
      二次稱係戴順成所給之供證，而其於當次訊問中之記憶變
      化之大，實屬異常，顯示證人王南成不僅供證反覆，且有
      易受偵查訊問者意向影響之嫌，其所為證言之證據價值，
      已有待存疑。再者，人之記憶會隨時間之經過而有所淡退
      ，係屬事理及經驗之常，惟證人王南成於甫逾1年之92 年
      間偵查庭訊中既已有記憶不清楚之情事，嗣於事隔逾3 年
      後之原審94年12月20日審判期日竟卻反而能清楚記憶被告
      係在如何之情況下交付安非他命以及其二人當日取得安非
      他命後欲往何處等細節（見原審卷(二)第69頁），如此距離
      事發時間愈遠記憶愈清楚之情形，實與常情有悖。又證人
      王南成在戴順成被訴販賣安非他命案件於法院審理作證（
      臺灣士林地方法院93年度訴字第51號），於辯護人詰問時
      先稱：先前二次為甲○○買安非他命時，甲○○沒有拿錢
      給我，8月13日戴順成將安非他命交給我，我將5千元交給
      戴順成，說我在阿棋那邊住那麼久，請戴順成交給阿棋（
      意指5千元非買安非他命之對價)云云，隨後於檢察官詰問
      時又稱：這5 千元是甲○○交給我幫他向戴順成買毒品的
      代價云云，並稱：對這件事情的記憶是現在比較深刻（較
      警詢中所述）云云，再稱：其於偵查中所述前二次甲○○
      都有拿5 千元給其本人之語不實在云云，有該案93年4月6
      日審判筆錄在卷可參(見93年度他字第147號卷第52至58頁
      ）。證人王南成於該案件作證時，亦有自稱距離事發時間
      愈遠記憶愈清楚之不合理情形，更有因訊（詰）問者不同
      而為相異且矛盾回答之情事。且證人王南成於本案原審作
      證時所稱：3次5千元都是甲○○交給我云云（見原審卷(二)
      第66頁），亦核與其於上開案件法院審理時之證述明顯相
      左。依證人王南成如此證述態度，實難認其所為與常情明
      顯有悖之距離事發時間愈遠記憶愈清楚之證述，具有實質
      之證據價值。又證人王南成於原審對其前後為何會為如此
      歧異之供證，係解釋稱：「(你於91年8月13日警詢時說你
      的安非他命是綽號『翹仔』給你的，為何與今日所述不同
      ？）其實安非他命是甲○○給我的，我又不認識字，警訊
      時，我說是甲○○給我的，但警員怎麼寫我不知道。˙˙
      ˙我被警察抓到時，叫我們找藥頭，警察問我如何找到藥
      頭，當天我用警察手機聯絡綽號『翹仔』說秤頭不夠，叫
      他出來，我有無向警察說出戴順成名字我不記得」云云（
      見原審卷(二)第70頁）。惟查：證人王南成於92年9月2日偵
      查庭訊時（同係戴順成之販賣第二級毒品案件），對其為
      何於警詢中稱0.18公克安非他命係「翹仔」所送之語，其
      係證稱：「當時想乾脆都給『翹仔』好了，這是我當時說
      的，實際上是甲○○」云云（見92年度偵字第3988號卷第
      32頁背面），核與其於原審推稱：其有稱是甲○○（指係
      警員紀錄問題）云云，迥然相異。且證人王南成於警詢中
      最初供稱：0.18公克安非他命係「翹仔」送的等語時，並
      未說出「翹仔」之姓名，而係警詢中段時始供稱：「翹仔
      」姓名為戴順成，此見其警詢筆錄記載自明（見91年度毒
      偵字第1014號卷第8頁正面至第9頁正面），再者，證人王
      南成於被查獲當日偵查庭訊時亦供稱：0.18公克是「翹仔
      」請我等語，並同時供稱：甲○○不認識「翹仔」等語，
      亦未立即說出「翹仔」之姓名，亦有偵查筆錄在卷可查（
      見同偵查卷第45頁），而觀以「翹仔」與甲○○之姓名明
      顯可分，紀錄者應無混同誤認之虞，是警詢及偵查訊問者
      實無皆將其所稱之甲○○記載為「翹仔」之可能，證人王
      南成於原審所為之解釋，應屬虛妄。益見其嗣後指稱上開
      0.18公克之安非他命係被告所給之證述，實具有重大瑕疵
      ，要難採為認定被告有轉讓安非他命犯罪之依據。
    (四)公訴人認證人王南成所為不利於被告之證述可信，固提出
      檢察官囑託臺北市政府警察局對證人王南成進行測謊之鑑
      定結果為據，即臺北市政府警察局93年6月25 日北市刑鑑
      謊字第0155號測謊測試結果通知書鑑定稱：王南成表示其
      遭警方查獲之安非他命，其中一部分係其協助甲○○購買
      毒品後，由甲○○轉交與其使用，經以相關儀器及比對法
      比對測試，對於下列問題，未呈不實反應，應係誠實：(一)
      有關本案甲○○有將毒品倒給你嗎？（回答：有）、(二)民
      國91年的時候，你說毒品是甲○○倒給你這件事情，你有
      沒有騙我？（回答：沒有)等語，有同局93年6月28日北市
      警鑑字第09338062000 號函檢送之測謊測試報告及相關資
      料在卷可稽（見93年度他字第147號卷第106至135頁)。惟
      按測謊鑑定，係依一般人若下意識刻意隱瞞事實真相時，
      會產生微妙之心理變化，例如：憂慮、緊張、恐懼、不安
      等現象，而因身體內部之心理變化，身體外部之生理狀況
      亦隨之變化，例如：呼吸急促、血液循環加速、心跳加快
      、聲音降低、大量流汗等異常現象，惟表現在外之生理變
      化，往往不易由肉眼觀察，乃由測謊員對受測者提問與待
      證事實相關之問題，藉由科學儀器（測謊機）紀錄受測者
      對各個質問所產生細微之生理變化，加以分析受測者是否
      下意識刻意隱瞞事實真相，並判定其供述是否真實；測謊
      機本身並不能直接對受測者之供述產生正確與否之訊號，
      而係測謊員依其專業之學識及經驗，就測謊紀錄，予以客
      觀之分析解讀，至於測謊鑑定究竟有無證據能力，刑事訴
      訟法並無明文規定，惟實務上，送鑑單位依刑事訴訟法第
      二百零八條第一項規定，囑託法務部調查局或內政部警政
      署刑事警察局為測謊檢查，受囑託機關就檢查結果，以該
      機關名義函覆原囑託之送鑑單位，該測謊檢查結果之書面
      報告，即係受囑託機關之鑑定報告，該機關之鑑定報告，
      形式上若符合測謊基本程式要件，包括：(一)經受測人同意
      配合，並已告知得拒絕受測，以減輕受測者不必要之壓力
      。(二)測謊員須經良好之專業訓練與相當之經驗。(三)測謊儀
      器品質良好且運作正常。(四)受測人身心及意識狀態正常。
      (五)測謊環境良好，無不當之外力干擾等要件，即賦予證據
      能力，非謂機關之鑑定報告書當然有證據能力；具上述形
      式之證據能力者，始予以實質之價值判斷，必符合待證事
      實需求者，始有證明力；刑事訴訟法就證據之證明力，採
      自由心證主義，由法院本於確信自由判斷，惟法院之自由
      判斷，亦非漫無限制，仍不得違背經驗法則及論理法則；
      測謊檢查之受測者可能因人格特性或對於測謊質問之問題
      無法真正瞭解，致出現不應有之情緒波動反應，此時若過
      於相信測謊結果，反而有害於正當之事實認定，又測謊檢
      查之時間過遲，攸關受測者情緒得否平復，與鑑定之精確
      性非無影響，此時間因素，事實審法院於取捨時不得不予
      考量（最高法院92年度臺上字第2282號判決意旨參照）。
      經核卷附之測謊鑑定資料，對證人王南成進行之上開測謊
      鑑定形式上符合上述測謊之基本程式要件，固有證據能力
      。但於進行該測謊時，距事發當時已有1年10 月之隔，而
      證人王南成於92年8月26 日偵查庭訊時即已有自稱記憶不
      清且說詞反覆之情形，再者，測謊之準確度一般而言雖然
      頗高，但並非如上揭鑑定報告引用部分學者之見解係百分
      之九十二至百分之百之正確，部分學者研究亦有認正確率
      在百分之九十以下者，有內政部警政署刑事警察局91 年5
      月24日刑鑑字第0910122743號函在卷可參，該函並敘明：
      測謊鑑定最常用之評估方法有二種：第一種係測謊後，犯
      罪嫌疑人承認犯罪；第二種是以檢察官和法官之起訴、判
      決為準，通常是還有其他相關之物證為據，法官綜合結果
      形成之心證，就第二情形，仍有誤判之情形發生等語，是
      自不宜以證人王南成之上開測謊鑑定報告作為判斷其嗣所
      為不利於被告證言憑信性之唯一證據。由於證人王南成於
      本案及相關案件前後供述有明顯不一致之情形，復有配合
      訊（詰）問者問題之傾向，且依卷內證據顯示其於原審之
      證述有部分非事實之情事，均見前述，證人王南成所為不
      利於被告證言之憑信性，實值得存疑，對證人王南成進行
      之上開測謊鑑定報告尚不足以排除此一懷疑，公訴人以該
      測謊鑑定報告主張證人王南成所為不利於被告之證言具有
      足以認定被告本案犯罪之證據價值，尚不能成立。
六、綜上論述，證人王南成所為不利於被告之供證，因欠缺憑信
    性，其所為證言難作為認定被告確有被訴犯罪事實之依據。
    公訴人所舉證據及本院依據卷內資料調查證據之結果，尚不
    足以使本院獲有無合理可疑程度之確信，得以認定：被告確
    有公訴意旨所指之轉讓安非他命予王南成之犯罪。此外，復
    查無適合且可信之證據足資證明被告有此一犯行，被告轉讓
    安非他命犯罪，應屬不能證明。
七、從而，原審對被告被訴轉讓第二級毒品犯罪為無罪之判決，
    其結論尚無違誤，應予維持。檢察官雖以：(一)證人王南成前
    後證述扣案0.18公克安非他命為被告所交付之次數達6 次之
    多，其中並有多次係與被告當面對質之情況下陳述，參以證
    人王南成與被告素無怨隙，被告指述證人王南成代為向戴順
    成購買安非他命一節自始為證人王南成所坦承，則證人王南
    成實無任何動機誣攀被告有轉讓毒品之犯行，若其有心為戴
    順成卸責，而將被查獲當天原指述之戴順成轉變為被告，又
    何必仍清楚指述第一次為被告向戴順成購買毒品時，戴順成
    有給其一些安非他命。何況證人王南成於偵查中接受測謊結
    果，認其相關陳述無不實反應，實足以佐證證人王南成所述
    之正確。(二)原審判決既已認定證人王南成確於94年8 月7、8
    、13日基於幫助施用之犯意，代被告向戴順成購買安非他命
    ，而非認定王南成幫助戴順成販賣安非他命，則證人王南成
    從被告處受讓安非他命充作代購之報酬並不違常情。而證人
    王南成於偵查時證稱；當時在其身上被查獲之安非他命沒有
    包裝，係一顆一顆約4、5、4 塊在褲袋內等語，與其在原審
    法院所證稱：甲○○倒安非他命給我時，我沒有袋子，就用
    電話紙包起來放口袋等語，尚難認如原審判決所述前後不一
    ，蓋證人於偵查中所述係被警查獲時安非他命之狀態，審理
    中所述則係被告倒安非他命給其本人時之情況，揆諸常情，
    以電話紙包裝安非他命，本非密封之塑膠袋，在為警查獲前
    之一段時間，自電話紙中掉出口袋，實有高度可能，尚難執
    此指摘證人王南成之證詞前後不一；(三)原審係以「案重初供
    」之觀念認定證人王南成在為警查獲當天所述可採，而完全
    否定嗣後證人多次明確之證詞，實則忽略證人王南成係與被
    告共同為警方查獲，依人之常情，自不願當面指控被告犯行
    ，轉而指控當時尚未到案之戴順成，原審漏未斟酌此情，遽
    以證人證詞前後不一即拒不採信，顯有違誤等語，提起上訴
    ，指摘原審對被告為無罪判決不當。惟查：(一)證人王南成不
    僅於被查獲當日之警詢及偵查中供稱：0.18公克安非他命係
    綽號「翹仔」之戴順成所請，嗣於92年8月26 日偵查庭訊時
    亦曾有相同之證述，僅係於檢察官提示其先前不利於被告證
    述之筆錄後，先改稱：記憶不清云云，俟在筆錄因不明原因
    刪除其所為：安非他命係戴順成所給之陳述後，始改稱：係
    被告所給云云，且證人王南成於原審作證時亦有就其為何於
    警詢中稱係戴順成所請等語之原因為與相關筆錄記載不符之
    證述，均見前述，對被告犯罪事實負實質舉證責任之檢察官
    既未說明證人王南成於92年8月26日偵查庭訊中之證述為何
    有如此大之轉折，復未舉證證明證人王南成前後供述不一之
    真正原因為何，則所謂被告與王南成間無何怨隙等理由自不
    足以排除證人王南成證言之前述瑕疵。更何況，於91年8 月
    13日之偵查庭訊，證人王南成係單獨接受檢察官訊問，被告
    並未在場，此見其二人筆錄自明（見91年度毒偵字第1014號
    卷第33頁背面至35頁、第1021號卷第46頁），自不生檢察官
    所稱：不願當面指控被告犯行云云之問題。再者，檢察官既
    認王南成確於94年8月7日及8 日代被告向戴順成購買安非他
    命時，戴順成有給其少許安非他命施用，則第三次戴順成有
    給王南成少許安非他命施用，亦同樣不違常情，自不能以王
    南成係代被告買安非他命，王南成從被告處受讓安非他命充
    作代購之報酬並不違常情為由，認其上揭證言無實質瑕疵。
    又原審判決從未提到「案重初供」一詞，其引用證人王南成
    於被查獲當日之警、偵訊筆錄，核其性質，應屬彈劾證據之
    作用，用以評價證人王南成嗣後所為不利於被告之供證是否
    具有憑信性，檢察官以「案重初供」一詞指責原審判決，尚
    屬誤會。而證人王南成之測謊鑑定報告尚不足以排除其上揭
    有瑕疵證言之可疑程度，亦見前述。至於原審判決有關包裝
    及王南成是否可利可圖以及被告於公園即將安非他命倒給王
    南成是否有違常情等論述，本院並未援引為無罪判決之理由
    ，茲不贅論。綜上，檢察官上訴核屬無理由，應予駁回。
據上論斷，應依刑事訴訟法第368條，判決如主文。
本案經檢察官陳維練到庭執行職務。
中    華    民    國    95    年    6     月    28    日
                  刑事第九庭    審判長法  官  官有明
                                      法  官  李文成
                                      法  官  王復生
以上正本證明與原本無異。
如不服本判決，應於收受送達後十日內向本院提出上訴書狀，其
未敘述上訴之理由者並得於提起上訴後十日內向本院補提理由書
（均須按他造當事人之人數附繕本）。
                                      書記官  王宜玲
中    華    民    國    95    年    7     月    7     日


司法院資訊處製作；財團法人民間司法改革基金會備份。
